【裁判字號】    95,金易,1
【裁判日期】    970528
【裁判案由】    背信等
【裁判全文】
臺灣彰化地方法院刑事判決               95年度金易字第1號
公  訴  人  臺灣彰化地方法院檢察署檢察官
被      告  甲○○
            乙○○
上一被告
選任辯護人  楊錫楨律師
上列被告等因背信等案件，經檢察官提起公訴（95年度偵字第73
1 、1733、3358號），本院判決如下：
    主  文
本件被告甲○○、乙○○部分免訴。
    理      由
一、公訴意旨略以：被告甲○○係彰化縣福興鄉農會信用部徵信
    、鑑價人員，而被告乙○○係彰化縣福興鄉農會放款經辦，
    渠等皆為負責前福興鄉農會信用部辦理放款業務之人。丁○○為福興鄉農會之總幹事（另併臺灣高等法院臺中分院審理
    後退併案，由檢察官另行偵處），負責綜理督導該農會業務
    ，並向該農會理事會負責。楊清南、戊○○（原名為黃連凱
    ，此二人均另併臺灣高等法院臺中分院審理後退併案，由檢
    察官為另行偵處），係福興鄉農會信用部前、後主任，均負
    責該農會信用部存放業務之審核及督導。皆為前福興鄉農會
    信用部辦理貸放款等業務之人。緣於民國81年間起甲○○、
    乙○○、己○○等人與丙○○共同基於意圖為丙○○、楊清
    南及丁○○不法利益之犯意聯絡，明知辦理授信案件應依照
    財政部函釋及福興鄉農會理事會決議有關授信規定辦理，共
    同為規避該農會會員授信限額之規定，竟同意丙○○、戊○○等人利用其本人及親友名義為借款人，以「分散貸款集中
    使用」方式，向福興鄉農會申請鉅額貸款，在未對借款戶進
    行確實徵信調查，明知借款戶並無清償本息能力及對於抵押
    物未確實鑑估是否十足擔保，以評估是否符合授信5P原則（
    即1借款戶之責任、能力與誠信；2資金用途；3還款來源；4
    債權確保；5借款戶未來展望）之情形，即撥予貸款，俟貸
    款屆期於辦理借新還舊時亦未對抵押物重新鑑估，即同意辦
    理轉期、增貸及變更債務人，使不良債權遞次增加，終致造
    成催款或呆帳嚴重損害福興鄉農會之權益。詳情分述如下：
１、81年間起丙○○提供其本人所有福興鄉○○段2473、2474
    地號等2筆土地（地目：田），分別以其本人、兄黃進昌、
    許坤元、林仁、粘秀菊等5人為名義借款人，陸續申請抵押
    貸款及辦理增貸，申貸共計9人次，金額計新台幣（下同）
    7,030萬元，詳述如下：
  (1)丙○○、許坤元各貸款990萬元（即附表一編號1、2之貸款
    案）：81年1月間，丙○○分別以其本人丙○○及朋友許坤
    元之名義，提供上述2筆抵押土地，向彰化縣福興鄉農會申
    請抵押貸款，81年1月8日徵信、鑑價人員被告甲○○並未核
    實對於丙○○及許坤元辦理個人信用調查，即自行填載個人
    信用調查表，丙○○年收入47萬元，餘存31萬元，許坤元年
    收入46萬元，餘存約21萬元，且未對於不動產抵押物確實鑑
    估，即依借款金額倒推逆算，將不動產抵押地高估為市價每
    分地1,296萬元（每平方公尺約1萬2960元；惟查換算結果應
    為每坪約4萬2,843元，該農會誤植為每坪約3萬元），係該
    抵押地80年度每平方公尺公告現值1350元之9.6倍，高出彰
    化縣鹿港鎮農會83年3月鑑估鄰地福興鄉○○段2425地號土
    地，每平方公尺市價2,500元（82年公告現值1,200/平方公
    尺）甚多，並製作不實不動產報告書及不動產抵押申請書，
    連同信用調查表送交主辦及放款經辦被告乙○○簽辦，被告
    乙○○明知丙○○借款用途係投資土地買賣，並非是用於農
    業生產，還款來源是上述投資所得之利潤，而非農業收入，
    且丙○○、許坤元2人年收入餘存根本無能力繳納每年達10
    3萬9,500元之利息（年息百分之10點5），更遑論借款2年後
    之本金償還，竟仍簽具不實借款申請書，陳送主任楊清南審
    核，復經總幹事丁○○核可後，分別於81年1月16日、21日
    貸放入丙○○第00000000000000號、許坤元第000000000000
    00號帳戶各990萬元，合計1,980萬元。
  (2)丙○○貸款360 萬元、黃進昌貸款1,350 萬元、林仁貸款1,
    350萬元（即附表一編號3至5之貸款案）：81年6月間丙○○
    續以上述抵押地，供本人辦理增貸及另外再提供黃進昌、林
    仁等人頭辦理貸款，同年6月8日被告甲○○明知該抵押地公
    告現值未有調升（仍為4,462元/每坪）及其本人同年1月8日
    估價每坪約3萬元之情形下，依借款金額倒推逆算，高估上
    述抵押地每坪市價為7萬元，並製作不實不動產報告書及不
    動產抵押申請書，另徵提丙○○、黃進昌、林仁等3人80年
    度綜合所得稅結算申報書，明知80年度全戶綜合所得合計丙○○僅5萬6532元、黃進昌僅27萬2,000元，林仁並無收入，
    卻於該等3人個人信用調查表上虛偽記載年收入均各100萬元
    ，收支餘存各約50萬元、70萬元、70萬元，連同不動產報告
    書及不動產抵押申請書送交主辦及放款經辦己○○簽辦，己○○明知實際借款人丙○○借款用途係投資土地買賣，並非
    是用於農業生產，還款來源故上述投資所得之利潤，而非農
    業收入，且黃進昌等3人年收支餘存根本無法支付每年各高
    達140萬3,100元（累計貸1,350萬元）、129萬6,000元、139
    萬500元的利息，更遑論借款2年後之本金償還，竟仍簽具借
    款申請書，陳送主任楊清南審核，復經總幹事丁○○核可後
    ，同年月17日各貸放入丙○○上述帳戶360萬元、黃進昌第
    00000000000000號帳戶1,350萬元、林仁上述帳戶1,350萬元
    ，撥款當日（81年11月17日）即從丙○○上述帳戶提領80萬
    元轉入丁○○員工存款帳戶＃42 -4。因認被告甲○○、乙○○涉犯刑法第215、216條之行使業務上登載不實文書罪及
    同法第342條之背信罪嫌。
二、按案件時效已完成者，應諭知免訴之判決，並得不經言詞辯
    論為之，刑事訴訟法第302條第2款、第307條定有明文。又
    被告等二人於行為後，刑法業於94年2月2日修正公布，並自
    95年7月1日起施行，而刑法修正施行前，其追訴權或行刑權
    時效已進行而未完成者，比較修正前後之條文，適用最有利
    於行為人之規定，亦為刑法施行法第8條之1所明定。查此次
    刑法修正，其中關於追訴權時效部分，刑法第80條第1項第2
    款、第83條均經修正，就所犯最重本刑為3年以上10年未滿
    有期徒刑之罪者，追訴權時效期間由10年提高為20年，且追
    訴權時效停止之起點由「開始偵查之日」修正為「提起公訴
    之日」，經綜合比較上開法律變更之情形，以修正前之規定
    對於被告較為有利，依據修正後刑法第2條第1項前段之規定
    （此條係規範行為後法律變更所生新舊法律比較適用之準據
    法，是刑法第2條第1項本身雖經修正，但無比較新舊法適用
    之問題，應一律適用裁判時之現行刑法第2條第1項之規定，
    為「從舊從輕」之比較），即應適用修正生效前之上開刑法
    規定，合先敘明。是本件關於追效權時效，自應適用修正前
    刑法第80條之規定。
三、查本件被告甲○○、乙○○二人被訴分別於81年1 月16日、
    81年1月21日及81年6月17日不實徵信及違法放貸予如附表一
    編號1至5所示之共犯丙○○及其人頭戶許坤元等人，涉犯刑
    法第215、216條之行使業務上登載不實文書罪及同法第342
    條之背信罪嫌，業據中央存款保險股份有限公司於92 年1月
    20日函請臺灣高等法院檢察署偵辦，經臺灣高等法院檢察署
    於92年2月7日發函臺灣彰化地方法院檢察署於同年月10日開
    始偵查，並於95年5月10日提起公訴，本院於95年5月16日繫
    屬之情，此有臺灣高等法院檢察署92年2月7日檢紀光字第
    2979號函文暨其上所附之臺灣彰化地方法院檢察署收文章、
    95年度偵字第731、1733、3358號起訴書及本院收狀章在卷
    可稽。而被告2人涉犯刑法第215、216條及同法第342條之罪
    ，該最重本刑均為有期徒刑5年，依修正前刑法第80條第1項
    第2款規定，其追訴權時效為10年，是其追訴權時效至遲於
    91年6月17日即已完成。依照首開說明，爰不經言詞辯論，
    逕為諭知免訴之判決。
四、據上論斷，應依刑事訴訟法第302條第2款、第307條，判決
    如主文。
中    華    民    國    97    年    5     月    28    日
                  刑事第二庭      審判長法官  石馨文
                                  法      官  尚安雅
                                  法      官  黃齡玉
以上正本證明與原本無異。
如不服本判決，應於判決送達後10日內，向本院提出上訴書狀，
上訴書狀應「敘述具體上訴理由」，並按他造當事人之人數附繕
本。「切勿逕送上級法院」。
告訴人或被害人對於判決如有不服具備理由請求檢察官上訴者，
其上訴期間之計算係以檢察官收受判決正本之日期為準。
中    華    民    國    97    年    5     月    28    日
                                      書記官  施嘉玫


司法院資訊處製作；財團法人民間司法改革基金會備份。
